【裁判字號】    97,上更(一),46
【裁判日期】    970227
【裁判案由】    偽造有價證券
【裁判全文】
臺灣高等法院臺中分院刑事判決      97年度上更(一)字第46號
上  訴  人
即  被  告  乙○○
指定辯護人  本院公設辯護人  丁○○
上列上訴人因偽造有價證券等案件，不服臺灣臺中地方法院95年
度訴字第1473號中華民國95年12月11日第一審判決（起訴案號：
臺灣臺中地方法院檢察署94年度偵字第9561號），提起上訴，判
決後經最高法院發回，本院更審判決如下：
    主    文
上訴駁回。
    犯罪事實
一、緣乙○○於民國86年間，在臺中市○○路738號高達汽車商
    行擔任業務員。於同年11、12月間，因客戶丙○○（原名黃
    瑞蓉）委託乙○○處理出售舊有自用小客車，同時新購車牌
    號碼R7－7729號自用小客車等事宜，為辦理過戶登記及貸款
    手續，乃將丙○○之國民身分證影本、丙○○名下不動產之
    房屋稅繳款書、地價稅繳款書影本各1件交予乙○○保管。
    乙○○於保管丙○○之前開資料期間，因負責其子保險事宜
    之國華人壽業務員簡廷安（未經追訴）有意以其姐簡鳳娥名
    義貸款購車（車牌號碼R7－6331號），但無法覓得適當之不
    動產連帶保證人（即俗稱房保），乙○○為使簡廷安順利辦
    妥汽車貸款，竟與簡廷安共同基於行使偽造私文書、意圖供
    行使之用而偽造有價證券本票之犯意聯絡，謀議由乙○○利
    用業務之便，提供不知情之客戶丙○○之國民身分證、房屋
    稅繳款書、地價稅繳款書影本各1件予簡廷安，再由簡廷安
    自行委請女姓友人冒充丙○○配合辦理對保手續。謀議既定
    ，乙○○遂與辦理汽車貸款之雋邦企業股份有限公司（嗣改
    名為友邦資融股份有限公司，下稱雋邦公司）不知情之對保
    人員張君瑋（原名張君薇）相約於86年11月21日前來高達汽
    車商行辦理簡廷安貸款購車之對保手續，簡廷安則自行偕同
    亦有犯意聯絡、姓名年籍不詳之成年女子到場冒充丙○○，
    並由該名成年女子在如附件一所示之附條件買賣契約書「連
    帶保證人」欄，偽造「黃瑞蓉」之署押1枚；由於欠缺丙○
    ○之印章，不知情之張君瑋乃當場委由不知情之刻印店成年
    人員偽刻「黃瑞蓉」之木質印章1顆，並由該名成年女子持
    以在前開偽造署押下偽蓋「黃瑞蓉」之印文1枚，而偽造完
    成表彰係由丙○○擔任如附件一所示附條件買賣契約之連帶
    保證人意旨之私文書1份；又由該名成年女子在如附件二所
    示本票發票人欄偽造「黃瑞蓉」之署押1枚及以前開偽刻印
    章偽造「黃瑞蓉」之印文1枚，而偽造完成由丙○○共同簽
    發如附件二所示本票1紙，簡廷安在本件辦理對保之同時，
    並向雋邦公司提出如附件三所示、由不知情之張君瑋所填載
    之分期付款申請書1件，併同附件一、二所示之附條件買賣
    契約書等資料，交予雋邦公司辦理貸款申請而予以行使，而
    雋邦公司因不知「黃瑞蓉」係他人冒充，遂通過該件貸款申
    請案，並依約核撥款項，迄90年11月尚有債權285600元未獲
    清償，足以生損害於丙○○及雋邦公司對汽車貸款業務審核
    、管理之正確性。
二、案經丙○○訴由臺灣臺中地方法院檢察署檢察官偵查起訴。
    理    由
壹、證據能力方面：按被告以外之人於審判外之陳述，雖不符刑
    事訴訟法第159條之1至第159條之4之規定，然經當事人於審
    判程序同意作為證據，法院審酌該言詞陳述作成時之情況，
    認為適當者，亦得為證據；當事人、代理人或辯護人於法院
    調查證據時，知有刑事訴訟法第159條第1項不得為證據之情
    形，而未於言詞辯論終結前聲明異議者，視為有前項之同意
    ，刑事訴訟法第159條之5定有明文。核其立法意旨，在於傳
    聞證據未經當事人之反對詰問予以核實，原則上先予排除。
    惟若當事人已放棄反對詰問權，於審判程序中表明同意該等
    傳聞證據可作為證據；或於言詞辯論終結前未聲明異議，基
    於尊重當事人對傳聞證據之處分權，暨證據資料愈豐富，愈
    有助於真實發見之理念，且強化言詞辯論主義，使訴訟程序
    得以順暢進行，上開傳聞證據亦均具有證據能力。本件被告
    及辯護人就本案採為判決基礎之告訴人、證人於審判外之陳
    述，於本院審理中均不爭執其證據能力，復未曾於言詞辯論
    終結前聲明異議，而本院審酌上開陳述作成時之情況，並無
    違法取證之瑕疵，認以之作為證據為適當，揆諸上開規定，
    此部分審判外之陳述，對被告均有證據能力。
貳、認定本案犯罪事實之理由及證據：
一、訊據上訴人即被告（下稱被告）乙○○矢口否認有何偽造有
    價證券及行使偽造私文書之犯行，辯稱：案發當時，伊甫擔
    任業務員1個多月，不知辦理汽車貸款時，必須簽發本票以
    為擔保，且在辦理本案對保手續時，為了避嫌，伊亦未參與
    對保、簽約手續，如附件一、二所示文件上之「黃瑞蓉」署
    押及印文均非伊所為，如附件三所示之分期付款申請書亦非
    伊填寫，係張君瑋所填載，伊與簡廷安並無共謀偽造有價證
    券之犯意聯絡云云。
二、經查：
  (一)如附件一所示附條件買賣契約、如附件二所示本票1紙上關
    於「黃瑞蓉」之署押、印文均非告訴人丙○○（即黃瑞蓉）
    所為，係遭人偽造，且告訴人亦不知有如附件三所示分期付
    款申請書等情，業據證人即告訴人丙○○於偵查中指訴及原
    審審理時具結證述明確；又被告乙○○如何於上開時、地，
    因證人簡廷安欲貸款購買新車（車牌號碼R7－6331號），但
    無法覓得不動產保證人，遂利用保管客戶丙○○之國民身分
    證、房屋稅繳款書、地價稅繳款書影本之機會，擅自提供前
    開資料予證人簡廷安，並於86年11月21日通知雋邦公司對保
    人員張君瑋前來高達汽車商行辦理證人簡廷安貸款購車之對
    保手續，證人簡廷安則自行偕同女姓友人到場冒充丙○○等
    事實，亦據被告乙○○供述無訛，足認告訴人丙○○之指述
    非虛。
  (二)茲應究明者，為如附件一所示附條件買賣契約、如附件二所
    示本票1紙係何人所偽造，詳述如下：
  (1)原審法院審理時，當庭命證人丙○○、簡廷安書寫「黃瑞蓉
    」各10次，再與如附件一、二所示文件上之「黃瑞蓉」署押
    加以比較，經肉眼觀察結果，可見證人丙○○、簡廷安之筆
    跡，均與如附件一及附件二所示文件上之「黃瑞蓉」署押明
    顯不同，足認如附件一、二所示文件係證人丙○○、簡廷安
    以外之第三人所書立。
  (2)依證人張君瑋於原審審理時到庭證稱：本票及買賣契約書均
    是對保當場簽名、蓋章的，且會夾在一起請客戶簽寫，被告
    當時有向客戶介紹表示伊是來辦理對保的，當時是1男2女來
    辦理對保手續等語；又證人簡廷安於原審審理時到庭證稱：
    是在臺中市○○路的馬自達公司（即高達汽車商行）簽立如
    附件一所示之買賣契約書及如附件二所示之本票，伊當時有
    偕同2位女性友人一同前往等語，可知如附件一所示附條件
    買賣契約、如附件二所示本票上「黃瑞蓉」署押，係證人簡
    廷安於對保當時所偕同前來之姓名年籍均不詳、冒充丙○○
    之女性友人所為。
  (3)再依一般交易常情，向金融機構或融資公司辦理貸款，衡需
    簽發足供強制執行之本票以為擔保，而依被告所陳，其於85
    年3月起擔任高達汽車商行服務場主任，而於案發前1個多月
    擔任銷售業務員工作，又因受客戶丙○○委託處理出售舊有
    自用小客車，同時新購車牌號碼R7－7729號自用小客車等事
    宜，甫為丙○○辦理貸款手續，則其對於雋邦公司辦理簡廷
    安貸款對保手續時，需簽立本票及附條件買賣契約之流程，
    自無不知之理，被告辯稱伊不知辦理汽車貸款時，必須簽發
    本票擔保云云，洵屬卸責之詞，不可採信。
  (4)按以自己共同犯罪之意思，參與實施犯罪構成要件以外之行
    為，或以自己共同犯罪之意思，事先同謀，而由其中一部分
    人實施犯罪之行為者，均為共同正犯，司法院大法官釋字第
    109號解釋可資參照。本件因證人簡廷安欲以其姐簡鳳娥之
    名義向被告購車，但無法覓得合適之不動產連帶保證人，乃
    由被告提供客戶丙○○之資料，證人簡廷安則自行尋得女性
    友人冒充丙○○，再由被告聯絡證人張君瑋前來辦理貸款之
    對保手續；證人張君瑋於86年11月21日前來高達汽車商行辦
    理本件對保手續時，被告雖未參與對保手續，但人有在高達
    汽車商行內，當日亦確有簽立如附件一、二所示文件，其中
    關於「黃瑞蓉」之署押及印文，既非丙○○本人所為，而係
    與證人簡廷安同行之姓名年籍不詳之成年女子完成，已見前
    述，則被告在辦理本件對保手續前，顯已參與謀議，繼之又
    負責聯絡雋邦公司承辦人員張君瑋與證人簡廷安前來被告工
    作場所即高達汽車商行為對保手續，於證人張君瑋與證人簡
    廷安、冒充丙○○之成年女子進行對保時，亦在車行之內，
    明知當場自稱丙○○之成年女子實際上並非其客戶丙○○本
    人，足認被告與證人簡廷安、冒充丙○○之不詳姓名成年女
    子，就冒用丙○○名義偽造如附件一、二所示私文書及本票
    之犯行，彼此間確有犯意聯絡。被告辯稱在辦理本案對保手
    續時，伊亦未參與對保、簽約手續云云，固足認被告就上開
    犯行並無行為分擔，惟被告仍難辭偽造有價證券之罪責。
  (5)至如附件三所示之分期付款申請書，係由不知情之張君瑋所
    填載，此據被告陳明在卷，其上保證人欄位部分，固有「黃
    瑞蓉」姓名及黃瑞蓉相關個人資料之記載，惟該分期付款申
    請書係由簡廷安以其姐簡鳳娥名義向雋邦公司提出申請，則
    該分期付款申請書所表彰者，係簡鳳娥有擔任申請人之意思
    表示，其上保證人欄位之相關記載內容，僅係書寫保證人姓
    名及個人資料以資雋邦公司查核識別，並非表彰黃瑞蓉有擔
    任保證人之意思表示，此觀諸如附件三所示之分期付款申請
    書正、背面未見任何「黃瑞蓉」之署押或印文自明，雖告訴
    人丙○○並無擔任保證人之真意，惟被告及共犯簡廷安此部
    分所為，尚不構成偽造私文書犯行，附此敘明。
  (三)末查被告與共犯簡廷安未經證人丙○○之同意或授權，即由
    姓名年籍不詳之成年女子冒充丙○○，偽造附件一所示私文
    書及如附件二所示本票，對證人丙○○之意思自主權自生妨
    害，且因冒用丙○○名義簽發上開文件，致使雋邦公司誤以
    為丙○○係本件汽車貸款之連帶保證人，進而向丙○○求償
    ，並查封丙○○之不動產，使丙○○之權益受有損害。雋邦
    公司則因不知本件汽車貸款申請案有冒充連帶保證人之情事
    ，影響本件貸款申請之信用評估及准否之審核，進而准予核
    貸撥款，又因共犯簡廷安未依約清償借款，雋邦公司並先後
    提出本票聲請強制執行，聲明債權額為485560元，復於90年
    11月聲明尚有債權285600元未獲清償（見台灣台北地方法院
    90年度執字第7588號執行卷第4頁、第1頁），足認雋邦公司
    尚有債權285600元未獲清償，顯然受有損害，並嚴重影響該
    公司對汽車貸款業務審核、管理之正確性。
  (四)此外並有雋邦公司提出如附件一所示附條件買賣契約、如附
    件二所示本票1紙、如附件三所示分期付款申請書1件、臺灣
    臺北地方法院87年度票字第6854號民事聲請案卷（內有如附
    件二所示本票1紙、87年度票字第6854號民事裁定、民事裁
    定確定證明書稿）、臺灣雲林地方法院90年度執字第7588
    號民事執行案卷（內有臺灣臺北地方法院87年度票字第6854
    號民事裁定、民事裁定確定證明書、臺灣雲林地方法院債權
    憑證）、原審法院93年度執字第54804號執行案卷、95年度
    促字第24916號民事聲請事件案卷（內有附條件買賣契約書
    、95年度促字第24916號支付命令）、交通部公路總局臺中
    區監理所函附之車牌號碼R7－7729號汽車新領牌照登記書，
    友邦資融股份有限公司陳報之動產擔保附條件買賣設定登記
    申請書、車牌號碼R7－6331號汽車新領牌照登記書、雋邦企
    業股份有限公司分期付款申請書、丙○○名下不動產之房屋
    稅繳款書、地價稅繳款書、鐘新雄名下不動產之地價稅繳款
    書、車牌號碼R7－6331號行車執照、強制汽車第三人責任保
    險費收據、丙○○之國民身分證影本、如附件二所示本票，
    被告受僱之員工動態卡、勞工保險卡附卷可稽。
  (五)綜上所述，被告所辯，均為卸責之詞，不可採信。本件事證
    明確，被告犯行洵堪認定。
參、論罪科刑理由：
一、新舊法適用之比較：
  (一)查被告等行為後，刑法第55條牽連犯之規定，業於94年7 月
    7日修正公布刪除，並於95年7月1日施行，則被告等之犯行
    ，因行為後新法業已刪除牽連犯之規定，此刪除雖非犯罪構
    成要件之變更，但顯已影響行為人刑罰之法律效果，自屬法
    律有變更，依新法第2條第1項規定，比較新、舊法結果，被
    告所犯之數罪具有牽連犯之關係，依修正前即行為時之規定
    ，應從一重之罪處斷；而依修正後之刑法，既刪除牽連犯之
    規定，則所犯上述各罪應依數罪併罰之規定分論併罰，自以
    適用被告之行為時法律即舊法論以牽連犯，對被告較為有利
    （最高法院95年第8次刑事庭會議決議參照）。
  (二)查此次刑法第28條共同正犯規定，亦有修正，分別適用新、
    舊法比較結果，刑法第28條原規定「2人以上共同『實施』
    犯罪之行為者，皆為共同正犯」，新法修正為「2人以上共
    同『實行』犯罪之行為者，皆為共同正犯」，將舊法之「實
    施」修正為「實行」。原「實施」之概念，包含陰謀、預備
    、著手及實行等階段之行為，修正後僅共同實行犯罪行為始
    成立共同正犯。是新法共同正犯之範圍已有限縮，排除陰謀
    犯、預備犯之共同正犯。新舊法就共同正犯之範圍既因此而
    有變動，自屬犯罪後法律有變更，而新法之規定並非較有利
    於被告，應適用被告行為時之規定。
  (三)被告所犯刑法第201條第1項等罪，其法定刑之罰金部分，依
    修正後刑法施行法第1條之1及修正後刑法第33條第5款將罰
    金刑定為「新臺幣1千元以上，以百元計算之」等規定計算
    ，較諸被告行為時之刑罰法律，即罰金罰鍰提高標準條例第
    1條前段及修正前刑法第33條第5款所定之罰金刑最低額銀元
    1元等規定計算，則新法所得科處之罰金刑較高。比較修正
    前、後之刑罰法律，自以行為時即修正前之法律有利於被告
    。
二、按本票可以流通市面，為有價證券，偽造是項證券而行使之
    ，本含有詐欺性質，其詐欺行為不應另行論罪，最高法院31
    年上字第409號判例可資參照。茲對被告論罪說明如下：
  (一)核被告所為，係犯刑法第216條、第210條之行使偽造私文書
    罪及同法第201條第1項之意圖供行使之用而偽造有價證券罪
    。
  (二)被告與簡廷安、冒充丙○○之不詳姓名成年女子間，就上開
    犯行，均有犯意之聯絡及行為之分擔，均為共同正犯。又被
    告推由證人張君瑋委由不知情之不詳成年刻印人員偽造「黃
    瑞蓉」之印章1顆，係間接正犯。
  (三)被告利用證人張君瑋委由不知情之成年刻印人員而偽造「黃
    瑞蓉」之印章1顆，並由冒充丙○○之不詳姓名成年女子在
    如附件一所示私文書偽造「黃瑞蓉」之署押1枚及偽蓋「黃
    瑞蓉」之印文1枚，及在如附表二所示本票上偽造「黃瑞蓉
    」之署押1枚及偽蓋「黃瑞蓉」之印文1枚，所犯偽造印章、
    偽造署押、偽造印文之行為，分別為偽造私文書、偽造有價
    證券犯行之部分行為，而偽造私文書、有價證券後均又持以
    行使，其偽造私文書之低度行為為行使偽造私文書之高度行
    為所吸收，行使偽造有價證券之低度行為則為偽造有價證券
    之重度行為所吸收，均不另論罪。
  (四)被告所犯上開2罪，有方法目的之牽連關係，應從一重之意
    圖供行使之用而偽造有價證券罪論處。被告所犯上揭行使偽
    造私文書之犯行，未據檢察官起訴，因與已起訴成罪部分有
    刑法修正前牽連犯之裁判上一罪關係，為起訴效力所及，應
    併予審究之。
三、原審認被告罪證明確，因而適用刑法第201條第1項、第216
    條、第210條、第55條（修正前）、第219條，罰金罰鍰提高
    標準條例第1條前段等規定，並審酌被告素行尚稱良好，基
    於與簡廷安之情誼，為協助簡廷安順利取得貸款，竟利用業
    務上保管客戶丙○○個人資料之機會，擅自將客戶丙○○之
    資料提供予簡廷安，再由簡廷安之成年女性友人冒充證人丙
    ○○，以配合雋邦公司之對保手續，其犯罪之動機、目的均
    屬可議，手段雖然平和，但因此造成丙○○名下不動產被法
    院查封，雋邦公司核准貸款後，無法對房保人即丙○○追償
    ，所生損害非小，及被告之職業、智識等生活情狀，暨犯後
    對坦認部分犯罪事實，態度非差等一切情狀，量處有期徒刑
    3年2月，並依法就如附件一所示附條件買賣契約書上連帶保
    證人欄之偽造「黃瑞蓉」署押及印文各1枚，及如附件二所
    示本票發票人欄之偽造「黃瑞蓉」署押及印文各1枚，偽造
    之「黃瑞蓉」印章1顆均予宣告沒收，認事用法，均無違誤
    ，量刑亦屬允當，被告上訴，以前詞置辯，為無理由，應予
    駁回。
肆、至共犯簡廷安未據起訴，自應由檢察官另行偵辦。
伍、據上論斷，應依刑事訴訟法第368條，判決如主文。
本案經檢察官甲○○到庭執行職務。
中    華    民    國    97    年    2    月    27    日
            刑事第七庭    審判長法  官  林  榮  龍
                                法  官  張  惠  立
                                法  官  鄭  永  玉
上列正本證明與原本無異。
如不服本判決應於收受送達後十日內向本院提出上訴書狀，其未
敘述上訴之理由者並得於提起上訴後十日內向本院補提理由書（
均須按他造當事人之人數附繕本）。
                                書記官    瑞  芳
中    華    民    國    97    年    2    月    27    日


司法院資訊處製作；財團法人民間司法改革基金會備份。
